【裁判字號】    97,消債更,1675
【裁判日期】    971209
【裁判案由】    更生事件
【裁判全文】
臺灣板橋地方法院民事裁定          97年度消債更字第1675號
聲  請  人  甲○○
上列當事人因消費者債務清理事件聲請更生及保全處分，本院裁
定如下：
    主  文
更生及保全處分之聲請均駁回。
聲請費用由聲請人負擔。
    理  由
一、按債務人與金融機構協商成立者，不得聲請更生或清算，但
    因不可歸責於己之事由，致履行顯有重大困難者，不在此限
    ；本條例施行前，債務人依金融主管機關協調成立之中華民
    國銀行公會會員，辦理消費金融案件無擔保債務協商機制與
    金融機構成立之協商，準用前項之規定，消費者債務清理條
    例第151 條第5 項、第6 項分別定有明文。依其立法理由可
    知，債務清償方案成立後，應由債務人按其條件履行，須於
    其後發生情事變更，在清償期間收入或收益不如預期，致該
    方案履行困難甚或履行不能，因不可歸責於己，始能聲請更
    生或清算，且此項規定旨在避免債務人任意毀諾已成立之協
    商，濫用更生或清算之裁判上債務清理程序，蓋以債務清償
    方案係經當事人行使程序選擇權所為之債務清理契約，債務
    人應受該成立之協議所拘束，故債務人既已與金融機構協商
    成立，如認該協商方案履行有其他不適當情形，仍應再循協
    商途徑謀求解決。次按聲請更生或清算不合程式或不備其他
    要件者，法院應以裁定駁回之，但其情形可以補正者，法院
    應定期間先命補正，同條例第8 條亦有明文規定。
二、本件聲請意旨略以：聲請人於民國95年8 月間與債權銀行達
    成協議，約定自95年8 月10日起，分120 期，年利率8.8 ﹪
    ，聲請人應於每月10日向最大無擔保債權銀行中國信託商業
    銀行繳納新臺幣（下同）21,119元；而聲請人另有土地銀行
    信用貸款債務未參與協商，每月應繳金額為5,228 元，故聲
    請人每月合計協商應繳金額實為26,347元。聲請人95年度任
    職於國泰世華銀行擔任業務員，每月平均收入約46,466元，
    於繳交卡債協商款項後，尚有餘額可供生活所需及繳交夜間
    部學費，詎料95年10月間，國泰世華銀行無預警裁撤業務單
    位，聲請人頓失收入來源，幾經積極找尋工作，薪資收入已
    大不如前，至96年6 月底再度面臨失業，存款也已用盡，無
    力再繳交卡債協商款項；聲請人盡己所能，苦撐達11期（自
    95年8 月起至96年6 月止），於96年7 月毀諾。聲請人確有
    還款最大誠意，且已履行部分清償，奈何95年10月失業後，
    工作不順利，僅以存款盡力支付卡債及夜間部學費，長達一
    年期間收支失衡，不足以維持最低基本生活，致履行原協議
    有重大困難之情事發生，且該事由客觀上不能歸責於聲請人
    。為此，聲請更生等語。
三、查本件聲請人於95年8 月參與銀行公會所辦理之債務協商機
    制，與最大債權金融機構中國信託商業銀行債務協商成立，
    雙方約定自95年9 月起，分120 期，利率8.8 ﹪，聲請人每
    月須清償21,119元，是本件聲請人須有不可歸責於己致履行
    顯有重大困難之事由時，向本院聲請更生方為適法。惟查：
  (一)聲請人主張其將父母之勞健保加附在任職單位，並代付每月
    水電瓦斯等費用，另於年節期間以紅包方式供養父母些微金
    錢，故其平均每月須支出扶養費用合計共5,000 元；然查，
    按民法第1117條第1 、2 項規定：「受扶養權利者，以不能
    維持生活而無謀生能力者為限」、「前項無謀生能力之限制
    ，於直系血親尊親屬，不適用之」，是聲請人之父母為聲請
    人之直系血親尊親屬，其受扶養之權利，雖不以無謀生能力
    為限，但仍應受不能維持生活之限制。而聲請人之父名下有
    房屋1 筆、土地3 筆（見本院卷第169 頁、財政部臺灣省北
    區國稅局財產歸屬資料清單），聲請人之母名下有田賦1 筆
    （見本院卷第173 頁、財產歸屬資料清單），且聲請人之兄
    姐雖皆已結婚未與父母同住，但父母之生活費用業已由兄姐
    按月提供15,000元，用以支應日常開銷，足以維持基本生活
    ，據此，難認聲請人之父母有不能維持生活之情形，而有聲
    請人每月需支出扶養費用5,000 元之必要。
  (二)另聲請人主張其每月除須繳納協商款項21,119元外，另有土
    地銀行信用貸款債務未參與協商，每月應繳金額為5,228 元
    ，是聲請人每月協商應繳金額實為26,347元。然查，聲請人
    主張負擔信用貸款部分，係其早於94年9 月間與土地銀行成
    立之信用貸款契約，且其於同年10月起即按月償還5,228 元
    ，有聲請人提出之土地銀行貸款存摺及繳款明細在卷可稽（
    見本院卷第159 頁、土地銀行存摺內頁影本），為95年協商
    成立前業已存在之事實，聲請人當時盱衡其經濟狀況，既仍
    簽署協商協議書，同意中國信託商業銀行之無擔保債務還款
    計畫，無論其資金係來自親友借貸、薪資或其他投資獲利，
    聲請人既同意與中國信託商業銀行協商成立，自有其籌措資
    金來源，難認聲請人每月因有信用貸款支出，而作為毀諾不
    繼續履行協商條件之事由。
  (三)而聲請人主張毀諾之原因，係其95年度任職於國泰世華銀行
    擔任業務員，每月平均收入約46,466元，於繳交卡債協商款
    項後，尚有餘額可供生活所需及繳交夜間部學費，詎料95年
    10月間，國泰世華銀行無預警裁撤業務單位，聲請人頓失收
    入來源，幾經積極找尋工作，薪資收入已大不如前，且工作
    不順利，僅以存款盡力支付卡債及夜間部學費，長達一年期
    間收支失衡，不足以維持最低基本生活，致履行原協議有重
    大困難之情事發生，且該事由客觀上不能歸責於聲請人等語
    。然查，聲請人確係於95年10月間自國泰世華銀行離職，惟
    其離職原因為「自請離職」，有聲請人提出之國泰世華銀行
    員工離職證明書附卷可參（見本院卷第155 頁、國泰世華商
    業銀行人力資源部97國世銀人證字第661 號員工離職證明書
    ），非屬不可歸責於聲請人致履行協商顯有重大困難之事由
    。是聲請人主張其有不可歸責於己之事由而不能繼續履行前
    已與最大債權銀行成立之協商條件一節，並無可採，揆諸首
    開說明，自應駁回本件更生之聲請。
  (四)又聲請人更生之聲請既經駁回，其所為保全處分之聲請，即
    失所附麗，而無必要，應併予駁回。爰裁定如主文。
四、另聲請人如尚認原協商條件超過其負擔能力，自仍尚得依照
    中華民國銀行公會通知各會員銀行之個別協商一致性方案，
    與債權銀行再次協商調整變更協商內容，以解決聲請人對於
    金融機構所負之債務問題；至於聲請人所預納之郵務送達費
    3,400 元，則待全案確定後，如有餘額，再行退還，附此敘
    明。
中    華    民    國    97    年    12    月    9     日
              民事第一庭    法      官  陳翠琪
上為正本係照原本作成
如不服本裁定，應於裁定送達後10日內，以書狀向本院提出抗告
，並繳納抗告費新臺幣1千元
中    華    民    國    97    年    12    月    10    日
                            書  記  官  李瑞芝


司法院資訊處製作；財團法人民間司法改革基金會備份。
